臺灣高等法院高雄分院民事判決　　　　　　　　　　九十三年度上易字第一三一號
　　　上　訴　人　　乙○○
　　　訴訟代理人　　林維毅律師
　　　複　代理人　　楊政憲律師
　　　被　上訴人　　甲○○
　　　訴訟代理人　　楊昌禧律師
當事人間請求損害賠償事件，上訴人對於中華民國九十三年四月八日臺灣高雄地方法
院九十二年訴字第一三四二號第一審判決提起上訴，本院於民國九十三年十一月三十
日辯論終結，判決如下：
　　　主　　　文
上訴駁回。
第二審訴訟費用由上訴人負擔。
　　　事實及理由
一、被上訴人主張：坐落高雄縣彌陀鄉○○段六四七地號土地係被上訴人與訴外人李
    育雄、李正毅等二十餘人所共有之土地，經全體共有人協議分管，被上訴人與訴
    外人李育雄、李正毅分得如附圖所示六四七─Ａ００一號土地（以下簡稱系爭土
    地），而訴外人李育雄、李正毅並將上開分管土地交予被上訴人管理使用。嗣於
    民國八十六年四月三十日，兩造因各出資新台幣（下同）一百萬元，共同合夥在
    系爭土地養殖魚類，迄於八十九年六月三十日終止合夥關係，兩造乃於八十六年
    九月二十三日簽立協議書，協議被上訴人應再支付三十三萬一千八百二十五元予
    上訴人以結清合夥帳目，而上訴人則自合夥關係終止後（即八十九年七月一日）
    至八十九年十二月三十一日止，以租金十萬元向被上訴人承租系爭土地並支付被
    上訴人擔保金二十萬元，以便完成養殖及出售等事宜。詎上訴人於簽訂上開協議
    書後，竟拒絕給付租金十萬元及擔保金二十萬元，被上訴人乃主張以協議書所約
    定之三十三萬一千八百二十五元合夥債務抵銷。故被上訴人僅欠上訴人三萬一千
    八百二十五元。又上訴人於系爭土地租賃期限屆滿後，經被上訴人催討，仍拒不
    返還系爭土地，而被上訴人復已將系爭土地出租予訴外人林宗義，並約定每月租
    金四萬元，租期自九十年一月一日起至九十二年十二月三十一日止，然因上訴人
    無權占用系爭土地，致被上訴人受有每月四萬元之租金損失。自九十年一月一日
    起至九十二年四月三十日止之損害合計為一百十二萬元，扣除被上訴人積欠之三
    萬一千八百二十五元，上訴人尚應給付被上訴人一零八萬八千一百七十五元。爰
    依債務不履行之法律關係，請求上訴人賠償損害。並聲明求為判決：(一)上訴人應
    給付被上訴人一百零八萬八千一百七十五元，及自九十二年五月一日起至交還系
    爭土地之日止，按月給付被上訴人四萬元。(二)願供擔保，請准宣告假執行。上訴
    人則以：上訴人於八十九年九月二十三日所簽立之協議書係出於錯誤。上訴人業
    於翌日即八十九年九月二十四日寄發「說明書」一紙予被上訴人，足認上訴人已
    撤銷簽訂上開協議書之意思表示。故被上訴人自不得再以該協議書內容向上訴人
    主張權利。縱認上開協議書並未撤銷，惟兩造於八十九年九月二十三日所簽訂
    之協議書內容係「乙○○現有養殖之租賃，同意付租金至八十九年十二月底」，
    並未明確約定租賃期限，應係屬不定期租賃，且於八十九年十二月底後，上訴人
    仍繼續使用收益系爭土地，被上訴人復未即為反對之意思，則依民法第四百五十
    一條之規定，兩造已視為不定期限繼續租約，上訴人自得繼續使用收益系爭土地
    ，則被上訴人主張上訴人應負遲延給付之損害賠償，即無理由等語資為抗辯。並
    答辯聲明：(一)被上訴人之訴駁回。(二)如受不利之判決，願供擔保，請准免為假執
    行。
二、本件原審對於被上訴人之請求，判決：(一)上訴人應給付被上訴人一百零八萬八千
    一百七十五元，乃自民國九十二年五月一日起至將坐落高雄縣彌陀鄉○○段六四
    七地號土地如附圖所示六四七─Ａ００一號，面積十一點七五九八八四公頃土地
    交還被上訴人之日止，按月給付被上訴人四萬元。(二)訴訟費用由上訴人負擔。並
    依兩造之陳明，分別酌定相當擔保金額，併予宣告假執行及免為假執行。上訴人
    聲明不服，上訴聲明求為判決：(一)原判決廢棄。(二)被上訴人在第一審之訴及假執
    行之聲請均駁回。被上訴人則答辯聲明：(一)上訴駁回。(二)第二審訴訟費用由上訴
    人負擔。
三、被上訴人主張系爭土地係其與訴外人李育雄、李正毅所共同分管，且由其負責管
    理收益，而其與上訴人於八十六年四月三十日各出資一百萬元，共同合夥在系爭
    土地養殖魚類，迄於八十九年六月三十日終止合夥關係，兩造並於八十九年九月
    二十三日簽訂協議書，協議被上訴人應再支付三十三萬一千八百二十五元予上訴
    人，以結清合夥帳目，而上訴人應支付租金十萬元及提供擔保金二十萬元，以便
    繼續使用系爭土地，惟所有養殖魚類應於八十九年十二月底以前出售完畢，並將
    系爭土地交還被上訴人，而上訴人未依約給付租金十萬元及擔保金二十萬元，被
    上訴人以協議書所載應給付上訴人之三十三萬一千八百二十五元主張抵銷，抵銷
    後，尚欠上訴人三萬一千八百二十五元，又系爭土地自八十九年七月一日起至今
    均在上訴人占有使用中等事實，已據被上訴人提出與其所述相符之申請辦理農地
    所有權人及土地清冊、申請辦理農地重劃之地所有權人及土地清冊、協議書等為
    證，且為上訴人所不爭執，自堪信為真實。至於被上訴人另主張依兩造簽訂之協
    議，系爭土地之租賃係定期租賃，且因租賃期間已屆滿，上訴人仍繼續占有使用
    系爭土地，致受有其每月四萬元之相當於租金之損害等情，上訴人則以前揭情詞
    置辯，經查：
  (一)按意思表示之內容有錯誤，或表意人若知其事情即不為意思表示者，表意人得將
    其意思表示撤銷之。又非對話而為意思表示者，其意思表示以通知達到相對人時
    發生效力。民法第八十八條第一項、第九十五條第一項分別定有明文。本件上訴
    人固抗辯兩造於八十九年九月二十三日所為之協議書係出於錯誤之計算，經其重
    新計算後，認為被上訴人尚應給付上訴人九十三萬七千五百四十八元，並非協議
    書所載之三十三萬一千八百二十五元，上訴人乃於翌日即八十九年九月二十四日
    以說明書載列正確之計算結果，並將該說明書寄至被上訴人任職地址，故應認上
    訴人已將撤銷協議書之意思表示送達被上訴人云云，然此已為被上訴人所否認，
    而上揭信函已遭被上訴人拒收退回等事實亦經上訴人供承屬實，並有遭人於信封
    上註明「無法送達，查無此人」而退回之系爭信函影本一份在卷足憑（見原審卷
    第三三頁、第六五頁至第六七頁），觀之系爭信函所附說明書上訴人於該說明
    書僅係將其所主張之計算方法列出，然並未提及是否撤銷原協議書，亦未就協議
    書中所約定之租賃關係有何爭執，則上訴人之真意或係要求被上訴人就其所為之
    計算結果表示意見，或係要求兩造重行核對合夥帳目金額，惟尚難遽認上訴人於
    該說明書有何撤銷協議書或兩造租賃契約之意思表示，是上訴人前揭抗辯，委無
    足採。
　(二)依兩造於八十九年九月二十三日簽訂之協議書第二條明訂「雙方經協議於終止合
    夥後，乙○○現有養殖之租賃，同意付租金至八十九年十二月底，支付新台幣十
    萬元，：：：：」（見原審卷第二十一頁），又上訴人於原審亦自承：「我應該
    在八十九年十二月底返還土地，因為帳目不清楚，所以無法返還土地。」，「我
    自八十九年十二底以後並未再給付租金予原告（即被上訴人）。」等語（見原審
    卷第三三頁、第三四頁、第二二０頁），是本件租賃契約之期限係自八十九年七
    月一日起至同年十二月三十一日止，為定期租賃，應無疑義，又被上訴人主張曾
    分別於本件租約屆滿前之八十九年十月十一日及租約屆滿後之九十年三月二十九
    日先後寄發高雄市左營新仔郵局第０００一五九號、高雄郵局第二０八九號存
    證信函予上訴人，要求上訴人應於八十九年十二月三十一日租期屆滿時返還系爭
    土地等語，並提出上開存證信函二份及上訴人回執一紙為證，而上訴人就其確有
    收受高雄郵局第二０八九號存證信函亦不爭執，是被上訴人於租期屆滿後，已就
    上訴人繼續使用系爭土地一事表達反對之意思，應屬真實可採。雖上訴人以上開
    高雄郵局第二０八九號存證信函寄發之時間距八十九年十二月底已將近四個月，
    不能認為被上訴人係即時表示反對之意思等語資為抗辯，惟上訴人於原審自承因
    兩造合夥債務不清楚，故拒絕於八十九年十二月底交還系爭土地，且上訴人自八
    十九年十二月底以後，並未再給付租金予被上訴人等情，已如前述，足徵上訴人
    於八十九年十二月底租約期滿後，未返還系爭土地，係主張同時履行抗辯權，而
    非以不定期限租賃契約之意思使用系爭土地，自不得視為不定期繼續契約。是上
    訴人辯稱兩造間係屬不定期租賃契約，其得繼續使用系爭土地云云，亦不足採信
    。又本件被上訴人對上訴人之土地返還請求權，係基於兩造間之租賃關係而發生
    ，至於上訴人對被上訴人所得請求之合夥結算金額，則係本於兩造間之合夥關係
    ，兩契約各自獨立，故雙方債務既未立於互為對待給付之關係，亦非本於同一之
    雙務契約而發生，均不能發生同時履行之抗辯，故上訴人以雙方合夥債務帳目未
    清，拒絕返還系爭土地云云置辯，亦同屬不足採，併此明。
　(三)次按無權占有他人土地，可能獲得相當於租金之利益為社會通常之觀念（參閱最
    高法院六十一年台上字第一六九五號判例意旨）。而地租不得超過地價百分之八
    ，約定地租或習慣地租超過地價百分之八者，應比照地價百分之八減定之。不及
    地價百分之八者，依其約定或習慣。土地所有權人依本法所申報之地價，為法定
    地價，土地法第一百十條第一項、第一百四十八條分別定有明文。又土地所有權
    人固得依不當得利法則，向無權占用其土地之人請求返還相當於租金之損害金，
    惟其數額，除以申報地價為基礎外，尚須斟酌土地之位置，工商業繁榮之程度及
    占用人利用土地之經濟價值及所受利益等項，並與數地租金相比較，以為決定，
    並非必達申報地價百分之八之最高額。查系爭土地地目為養，使用分區及類別為
    一般農業區養殖用地，申報地價為每平方公尺一百零四元，而上訴人占用面積共
    計十一點七五九八八四公頃等情，業經原審會同高雄縣岡山地政事務所人員至現
    場勘測無誤，並有土地登記簿謄本及複丈成果圖在卷可憑。又系爭土地係位於高
    雄縣彌陀鄉，除北面臨海尾路之外，西面臨海，東、南面則均為他人之魚塭，尚
    非繁榮之地段等事實，亦經原審及本院勘驗現場屬實，並有現場相片附卷可稽，
    而上訴人占用系爭土地係用以養殖魚類，所獲利益非高，則依上訴人占有使用之
    目的，該地之經濟價值、地處狀、社會經濟情以及兩造曾協議於終止合夥關
    係後，上訴人僅就現有之養殖物繼續養殖至八十九年十二月底，以便收成期間之
    租金半年為十萬元，及被上訴人嗣曾將系爭土地另租與林宗義，每月租金為四萬
    元，已經證人林宗義到院供證屬實，並有土地租賃契約書在卷可資佐證等情節以
    觀，本院認被上訴人所受相當於租金之利益損失，應以申報地價百分之四計算，
    即每月租金四萬零七百六十八元（即104元×11.759884×10000×4＼100÷12 =
    40768元）較為相當，是被上訴人主張以每月四萬元計算相當於租金之損害，應
    屬合理。而上訴人抗辯，應依兩造所訂協議書之約定，每半年租金為十萬元云云
    ，即非可採。
四、按兩造互負債務，而其給付種類相同，並均屆清償期者，各得以其債務與他方之
    債務互為抵銷。民法第三百三十四條第一項前段定有明文。本件被上訴人主張依
    系爭協議書內容，其就合夥債務之結算，尚應給付上訴人三十三萬一千八百二十
    五元，然上訴人亦未給付系爭土地自八十九年七月一日起至同年十二月三十一日
    止之租金十萬元及擔保金二十萬元互為抵銷後，故其僅積欠上訴人三萬一千八百
    二十五元，而上訴人對伊確未支付租金及擔保金予被上訴人等情亦不爭執，因之
    ，被上訴人此部分抵銷之主張亦屬正當。
五、綜上所述，原審因認上訴人於租期屆滿後，無正當理由繼續占用系爭土地，其因
    而受有相當於每月四萬元租金之利益，並無法律上之原因，且致被上訴人受有該
    金額之損害，從而被上訴人依債務不履行之法律關係請求上訴人給付一百零八萬
    八千一百七十五元（即40000元＼月×28月-31825元=0000000元）及自九十二年
    五月一日起至上訴人交還系爭土地之日止，按月以四萬元計算之損害金為有理由
    ，而為被上訴人勝訴之判決，並依兩造之陳明，分別酌定相當擔保金額，併予宣
    告假執行及免為假執行，經核尚無不合，上訴論旨，指摘原判決不當，求予廢棄
    改判，非有理由，應予駁回。
六、據上論結，本件上訴為無理由，依民事訴訟法第四百四十九條第一項、第七十八
    條，判決如主文。
中　　　華　　　民　　　國　　九十三　　年　　 十二 　　月　　　十　　　日
                                        民事第一庭
                                            審判長法  官  黃金石
                                                  法  官  魏式璧
                                                  法  官  吳登輝
正本係照原本作成。
不得上訴。
中　　　華　　　民　　　國　　九十三　　年　　 十二 　　月　　 十三 　　日
                                                  書記官  梁美姿
                                                                   Ａ
